ACORDAO-COMPLETO-2529987

ACÓRDÃO 602/2022 ATA 10/2022 - PLENÁRIO

VISTOS, relatados e discutidos estes autos de Solicitação do Congresso Nacional (SCN) endereçada a esta Corte de Contas por intermédio do Ofício 2.718/2021 - CPI Pandemia, de 5/11/2021, de autoria do Exmo. Senador da República Omar Aziz, então Presidente da Comissão Parlamentar de Inquérito (CPI) da Pandemia, que solicitou providências deste TCU para que fossem investigados atos dos membros da Comissão Nacional de Incorporação de Tecnologias no Sistema Único de Saúde (Conitec) ; 
ACORDAM os Ministros do Tribunal de Contas da União, reunidos em Sessão Plenária, ante as razões expostas pelo Relator, em:
9.1. conhecer da presente solicitação, por estarem preenchidos os requisitos de admissibilidade previstos nos arts. 38, inciso I, da Lei 8.443/1992, 232, inciso III, do RITCU, e 4º, inciso I, alínea "b", da Resolução TCU 215/2008; 
9.2. informar à autoridade solicitante e ao Exmo. Sr. Presidente do Senado Federal que:
9.2.1. a presente Solicitação do Congresso Nacional será atendida no prazo máximo de 180 dias, na forma do art. 15, inciso II, da Resolução TCU 215/2008;
9.2.2. tramita no TCU o TC Processo 019.895/2020-8, de relatoria do Ministro Benjamin Zymler, que cuida de representação autuada para analisar possíveis irregularidades cometidas pelo Ministério da Saúde - MS na emissão das Notas Informativas 17/2020 e 9/2020, que veicularam orientações "para manuseio medicamentoso precoce de pacientes com diagnóstico da COVID-19", com objeto conexo ao tratado na presente SCN;
9.2.3. a atuação da Conitec na elaboração das "Diretrizes Brasileiras para Tratamento Medicamentoso Ambulatorial do Paciente com Covid-19" será objeto de análise na mencionada representação, considerando que o MS informou que a Nota Informativa 17/2020 foi retirada do site da Pasta devido à solicitação do Ministro da Saúde para que a Conitec elaborasse as mencionadas diretrizes;
9.2.4. tão logo o TC Processo 019.895/2020-8 seja apreciado no mérito será enviada uma cópia da decisão adotada;
9.3. estender, por força do art. 14, inciso III, da Resolução TCU 215/2008, os atributos definidos no art. 5º daquela resolução ao TC Processo 019.895/2020-8, ainda em tramitação nesta Corte, uma vez reconhecida conexão do respectivo objeto com o da presente solicitação;
9.4. juntar cópia desta deliberação ao TC Processo 019.895/2020-8, conforme determina o art. 14, inciso V, da Resolução - TCU 215/2008; 
9.5. sobrestar a apreciação deste processo até decisão de mérito do TC Processo 019.895/2020-8, cujo resultado é necessário ao integral cumprimento desta Solicitação, com fundamento no art. 47 da Resolução TCU 259/2014, c/c o art. 6º, inciso I, da Resolução TCU 215/2008; e
9.6. notificar o Consulente da presente decisão, na forma do art. 19 da Resolução TCU 215/2008.

Solicitação do Congresso Nacional encaminhada pela Comissão Parlamentar de Inquérito da Pandemia, em que se requer providências deste TCU para que fossem investigados atos dos membros da Comissão Nacional de Incorporação de Tecnologias no Sistema Único de Saúde (Conitec).

Ministério da Saúde; Secretaria de Ciência, Tecnologia e Insumos Estratégicos.

3. Interessados/Responsáveis: não há.

13.1. Ministros presentes: Ana Arraes (Presidente), Walton Alencar Rodrigues, Bruno Dantas, Vital do Rêgo (Relator), Jorge Oliveira e Antonio Anastasia.
13.2. Ministros-Substitutos convocados: Augusto Sherman Cavalcanti e André Luís de Carvalho.

VITAL DO RÊGO

Adoto como relatório a instrução de mérito elaborada no âmbito da Secretaria de Controle Externo da Saúde - SecexSaúde, peça 12, que contou com a anuência do escalão gerencial da referida unidade técnica, peças 13 e 14, a seguir transcrita com os ajustes de forma pertinentes:
INTRODUÇÃO
Trata-se de Solicitação do Congresso Nacional (SCN) , encaminhada por intermédio do Ofício 2.718/2021 - CPI Pandemia, de 5/11/2021, e formulada pelo Exmo. Senador da República Omar Aziz, Presidente da Comissão Parlamentar de Inquérito (CPI) da Pandemia, para que sejam investigados se os atos dos membros da Comissão Nacional de Incorporação de Tecnologias no Sistema Único de Saúde (Conitec) , incluindo o adiamento da deliberação e a votação realizada das "Diretrizes Brasileiras para Tratamento Medicamentoso Ambulatorial do Paciente com Covid-19" foram devidamente motivados e seguiram as disposições da lei, punindo-se os responsáveis por eventuais desvios. 
Dada a urgência na resolução dessa situação, o relatório final da CPI recomendou que o TCU determine a anulação da reunião realizada em 21/10/2021, que teria sido maculada pelo desvio de finalidade, e estabeleça prazo para a Conitec reanalisar a questão à luz do melhor conhecimento científico (peça 8, p. 31) .
EXAME DE ADMISSIBILIDADE
Os arts. 38, inciso I, da Lei 8.443/1992, 232, inciso III, do Regimento Interno do TCU e 4º, inciso I, alínea "b", da Resolução - TCU 215/2008 conferem legitimidade aos presidentes das comissões do Congresso Nacional, do Senado Federal ou da Câmara dos Deputados, quando por aquelas aprovadas, para solicitar a realização de fiscalização. 
No presente caso, a solicitação foi encaminhada pelo Presidente da CPI da Pandemia, de forma que, legítima a autoridade solicitante, cabe o conhecimento do expediente como Solicitação do Congresso Nacional.
EXAME TÉCNICO
A Comissão Parlamentar de Inquérito da Pandemia foi instituída pelos Requerimentos 1.371 e 1.372 de 2021, com a finalidade de apurar, no prazo de noventa dias, entre outros, as ações e omissões do Governo Federal no enfrentamento da Pandemia da Covid-19 no Brasil (peça 8, p. 4) .
 Diante das evidências de defesa de "um tratamento precoce da Covid" pelo Presidente da República, apesar da opinião de cientistas e autoridades sanitárias sobre a ineficácia e até perigo da utilização dos medicamentos utilizados, o relatório da CPI discorreu sobre a incorporação de tecnologias em saúde, estrutura e funções da Conitec. Abaixo, estão transcritos trechos do relatório pertinentes ao assunto (peça 8, p. 71-80) :
Em um sistema de saúde, a tomada de decisão a respeito de quais tecnologias de saúde, incluindo medicamentos e tratamentos, serão ofertadas aos seus usuários é um de seus principais desafios. Além da necessidade de se utilizar os escassos recursos de forma apropriada e racional, é importante ofertar à população tecnologias seguras e eficazes.
Esse processo de análise sobre as tecnologias a serem ofertadas em um sistema de saúde é denominado Avaliação de Tecnologias em Saúde (ATS) 
 (...) 
No Brasil, é recente a regulação do processo de incorporação de tecnologias, tendo iniciado em 2006, com a criação da Comissão para Incorporação de Tecnologias do Ministério da Saúde (Citec) . Posteriormente, a Citec foi substituída pela Comissão Nacional de Incorporação de Tecnologias no Sistema Único de Saúde (Conitec) , criada pela Lei n° 12.401, de 28 de abril de 2011.Consoante essa Lei, a ATS é realizada pela Conitec, órgão de assessoramento do Ministério da Saúde.
A Conitec assessora o Ministério da Saúde na incorporação, exclusão ou alteração dos medicamentos, produtos e procedimentos disponibilizados pelo SUS. Esse assessoramento é prestado por meio de uma recomendação a respeito da tecnologia avaliada, externalizada por meio pareceres e relatórios do Plenário da Conitec.
Após a recomendação da Conitec, a decisão final sobre a incorporação, exclusão ou alteração é do Ministério da Saúde. 
Além de a Conitec ser integrante da estrutura regimental do Ministério da Saúde, há uma participação significativa do Ministério em sua composição. Além de exercer a Presidência do Plenário, o Ministério da Saúde indica sete dos treze membros do Plenário, bem como compõem as subcomissões técnicas e a Secretaria-Executiva. Observa-se, assim, uma forte participação do Ministério da Saúde no processo de recomendação de tecnologias de saúde.
 (...) 
	Desse modo, observa-se, na Conitec, a existência de um conflito de interesses, uma vez que a ATS é realizada por uma Comissão integrante do próprio formulador de política pública, o Ministério da Saúde, possuindo atores diretamente interessados no resultado dessa avaliação. 
Outro ponto questionado por especialistas do tema é a falta de clareza em como a Conitec prioriza as tecnologias que serão avaliadas.
	Conforme o Decreto nº 12.401, de 28 de abril de 2011, o requerimento de instauração de processo administrativo visando à incorporação de um medicamento ao SUS pode ser protocolado na Secretária Executiva da Conitec pelo próprio Ministério da Saúde ou órgãos vinculados ao SUS (demanda interna) ou por qualquer interessado, pessoa física ou jurídica (demanda externa) , desde que apresente os documentos necessários.
 (...) 
O último depoimento colhido pela CPI foi o de Elton Chaves, assessor técnico do Conasems e membro da Conitec.
 (...) 
Elton Chaves foi expresso no sentido de que não houve, até o advento da 5ª reunião extraordinária em maio de 2021, qualquer provocação do Ministro da Saúde para que o Conitec se manifestasse a respeito dos medicamentos do denominado kit-covid. Contudo - e pior ainda -, o governo federal dispõe de maioria dos membros do Conitec, tendo obtido a retirada de pauta, na reunião extraordinária do Conitec de maio de 2021, da avaliação do uso dos medicamentos do chamado kit-covid.
Em 7 de outubro, a Conitec novamente adiou a análise de recomendação contra o uso do kit-covid, porque chegou à conclusão de que o dito "tratamento precoce" é comprovadamente ineficaz contra o coronavírus. O relatório foi retirado de pauta antes de ser analisado pela Conitec. Intitulado "Diretrizes Brasileiras para Tratamento Medicamentoso Ambulatorial do Paciente com Covid-19"37, o relatório foi coordenado pelo pneumologista Carlos Carvalho:
 (...) 
Segundo o depoente, a Conitec é um órgão consultivo, sem poder deliberativo, que age mediante provocação. O Ministro Queiroga, tal como se verificou por ocasião do seu depoimento, insistiu que a Conitec deveria se manifestar a respeito dos medicamentos do chamado kit-covid. Contudo, o Ministro Queiroga não agiu para que a manifestação ocorresse e, quando pôde, agiu para que ela não ocorresse.
Em recente reunião da Conitec, realizada no dia 21 de outubro de 2021, houve a apreciação das Diretrizes Brasileiras para Tratamento Medicamentoso Ambulatorial do Paciente com Covid-19.
Conforme já apontado neste relatório, o Ministério da Saúde tem maioria do Plenário da Conitec (sete dos treze membros) , exercendo uma forte influência nas suas decisões. Essa influência foi observada nessa reunião, em que, apesar de o relatório, a partir das melhores evidências científicas disponíveis, recomendar a não-utilização de cloroquina/hidroxocloroquina, ivermectina, entre outros medicamentos, houve um empate na votação (seis votos a favor e seis contra) , sendo que os votos contra ao relatório foram proferidos por representantes do Ministério da Saúde e do Conselho Federal de Medicina.
 (...) 
O relatório será submetido à consulta pública, posteriormente, as contribuições e sugestões recebidas serão organizadas e encaminhadas para análise, em regime de prioridade, pelo Plenário, que as examinará, com a respectiva fundamentação (Decreto nº 7.646, de 21 de dezembro de 2011) . Concluído o relatório, o processo será encaminhado ao Secretário de Ciência, Tecnologia, Inovação e Insumos Estratégicos (SCTIE) para decisão. 
Ademais, ressalta-se que a Lei nº 12.401, de 2011 dispõe que qualquer relatório da Conitec deve levar em consideração, necessariamente, as evidências científicas sobre a eficácia, a acurácia, a efetividade e a segurança do medicamento, produto ou procedimento objeto do processo. No entanto, o que se observou, na reunião que deliberou sobre as Diretrizes Brasileiras para Tratamento Medicamentoso Ambulatorial do Paciente com Covid-19, foi a utilização política de uma instância que deveria se pautar nas evidências científicas.
Assim, mais uma vez, o governo federal agiu contrariamente aos interesses da população brasileira. Em vez colocar um ponto final em relação ao assunto desses tratamentos inúteis, insiste no erro para marcar uma posição política que não traz nenhum benefício, mas, ao contrário, prejudica a população brasileira.
Desse modo, é necessária a averiguação da atuação da Conitec, bem como da indevida influência política do Ministério da Saúde, no presente caso, de modo a verificar se os atos praticados, incluindo o adiamento da deliberação e a votação de seus membros, foram devidamente motivados e seguiram as disposições da Lei.
Assim, em vista do possível desvio de finalidade e inobservância dos princípios da impessoalidade, moralidade e eficiência, será ao final solicitada ao Tribunal de Contas da União, nos termos do art. 71, inciso IV, da Constituição, a realização de fiscalização na Comissão Nacional de Incorporação de Tecnologias no SUS (Conitec) , com o objetivo de verificar a atuação dessa Comissão quanto aos fatos aqui descritos, bem como a indevida influência política, no caso das "Diretrizes Brasileiras para Tratamento Medicamentoso Ambulatorial do Paciente com Covid-19". 
Devem ser investigados se os atos dos membros da Conitec, incluindo o adiamento da deliberação e a votação realizada, foram devidamente motivados e seguiram as disposições da Lei, punindo-se os responsáveis por eventuais desvios. Dada a urgência na resolução dessa situação, para a proteção da saúde da população, recomenda-se que o TCU determine a anulação da reunião realizada em 21 de outubro de 2021, maculada pelo desvio de finalidade, e estabeleça prazo para a Conitec reanalisar a questão à luz do melhor conhecimento científico.
Preliminarmente à análise da solicitação para realização de fiscalização na Conitec e determinação de anulação de sua reunião de 21/10/2021, cabe informar que, desde o início da pandemia causada pelo vírus Sars-CoV-2, este Tribunal tem 	acompanhado as ações de todos os órgãos jurisdicionados que estão atuando emergencialmente no combate à pandemia, conforme Plano Especial de Acompanhamento das Ações de Combate à Covid-19.
Especificamente no que tange às ações do Ministério da Saúde (MS) , em março de 2020, iniciou-se fiscalização, na modalidade acompanhamento, com o objetivo de avaliar a estrutura de governança montada pela Pasta para o combate à crise e os atos referentes à execução de despesas públicas. Com o avanço da pandemia, o escopo da fiscalização e passou a incluir todos os atos relativos à pandemia sob responsabilidade do Ministério da Saúde e suas unidades vinculadas, a exemplo dos contratos para produção de vacinas, monitoramento do surgimento de variantes, testagem da população.
De março de 2020 a abril de 2021, a relatoria da fiscalização esteve a cargo do Ministro Benjamin Zymler (TC Processo 014.575/2020-5) e, a partir de maio/2021, a relatoria da fiscalização foi distribuída para o Ministro Vital do Rêgo (TC Processo 015.125/2021-1) .
No tocante à atuação da Conitec, verificou-se que a análise das novas tecnologias em saúde e elaboração de Protocolos de Tratamento, segue o fluxo de atividades abaixo representado (disponível em http://conitec.gov.br/images/fluxo_incorporacao.png. Acesso em 9/2/2022:
	 
No tocante à elaboração das "Diretrizes Brasileiras para Tratamento Medicamentoso Ambulatorial do Paciente com Covid-19", verificou-se que na reunião de 21/10/2021, os membros do Plenário da Conitec deliberaram que as Diretrizes fossem submetidas a consulta pública, a qual foi realizada no período de 16 a 25/11/2021, conforme o "Histórico da Diretrizes Terapêuticas para Covid, no âmbito da Conitec", retirado da Nota Técnica 3/2022-SCTIE/MS, disponível em http://conitec.gov.br/decisoes-sobre-incorporacoes (acesso em 9/2/2022) e acostado à peça 9. 
Na consulta pública, foram avaliados: anticoagulantes, azitromicina, anticorpos monoclonais, budesonida, colchicina, corticosteroides sistêmicos, cloroquina/hidroxicloroquina, ivermectina, nitazoxanida e plasma convalescente. A Conitec sugeriu - recomendação condicional, certeza de evidência baixa - ou recomendou - recomendação forte, certeza de evidência moderada - não utilizar nenhum dos medicamentos citados, com exceção dos anticorpos monoclonais, a respeito dos quais a Conitec afirmou não ser possível recomendar (peça 10, p. 11-17) .
Segundo o relatório, o uso de um determinado grupo de anticorpos monoclonais sugere benefício clínico em pacientes com alto risco de progressão para doença grave, contudo não seria possível realizar a recomendação a favor do uso desses medicamentos no momento devido a seu alto custo, baixa experiência de uso, incertezas em relação à efetividade e indisponibilidade no sistema de saúde (peça 10, p. 11) .  
Após  a  Consulta  Pública,  as  Diretrizes  Ambulatoriais  foram  aprovadas  por  sete  votos  contra  seis (peça 9, p. 42) , na 7ª Reunião Extraordinária da Conitec, realizada em 7/12/2021. Aprovar as Diretrizes Ambulatoriais significou acatar as recomendações ou sugestões de não utilização dos medicamentos citados.
Posteriormente, em 4/12/2021, foi realizada a Audiência Pública 4/2021 sobre o tema e, em 26/1/2022, foi publicada a Portaria SCTIE/MS 8/2022, que tornou pública a decisão de não aprovar as Diretrizes Brasileiras para Tratamento Medicamentoso Ambulatorial do Paciente com Covid-19 (peça 11) .
À primeira vista, não se vê indícios de irregularidades na decisão tomada pelo Plenário da Conitec de encaminhar para consulta pública as diretrizes na reunião de 21/10/2011. Tal fato, inclusive restou superado pela decisão do Secretário da Secretaria de Ciência, Tecnologia, Inovação e Insumos Estratégicos (SCTIE) de não aprovar as diretrizes. 
A decisão de não aprovação das diretrizes e a fundamentação serão tratadas no âmbito de representação já em análise nesta unidade técnica, TC Processo 019.895/2020-8 (Ministro Relator Benjamin Zymler) , autuada em 21/5/2020.
TC Processo 019.895/2020-8
Trata-se de representação formulada por senadores da República (TC Processo 019.895/2020-8) e pelo Ministério Público Federal (TC Processo 020.342/2020-9) noticiando possíveis irregularidades cometidas pelo Ministério da Saúde, na alteração do protocolo para tratamento da Covid-19 com recomendação do uso de hidroxicloroquina nas fases iniciais da doença.
Submetidos os autos ao Relator, após considerações da unidade técnica relacionadas ao documento emitido pelo Ministério da Saúde, especialmente sua natureza jurídica e os procedimentos relacionados, o Ministro Benjamin Zymler determinou a realização da diligência proposta pela unidade técnica, com a inclusão de item específico para que a Agência Nacional de Vigilância Sanitária (Anvisa) também se manifestasse acerca da utilização de medicamentos à base de cloroquina para o tratamento da Covid-19.
Recebidas as informações prestadas pelo Ministério da Saúde e Anvisa, estas foram analisadas no âmbito da Secretaria de Controle Externo da Saúde, contudo, antes da submissão da proposta de mérito ao Ministro Relator, foi proposta a realização de nova diligência à Pasta da Saúde para que esta se pronunciasse a respeito da contradição entre a manifestação pública do titular da Pasta em entrevista coletiva realizada no dia 18/1/2021 e o teor da Nota Informativa 17/2020-SE/GAB/SE/MS, de 10/8/2020 (que orienta a prescrição de kit de fármacos para o tratamento da Covid-19) , bem como para que apresentasse informações relacionadas ao aplicativo TrateCOV.
A resposta do Ministério da Saúde à diligência foi analisada pela unidade técnica que novamente formulou proposta de mérito. Encaminhados os autos ao Ministro Relator, este, preliminarmente à análise da proposta de mérito, determinou a realização de diligência para que o Ministério da Saúde informe o significado jurídico da retirada da Nota Informativa 17/2020-SE/GAB/SE/MS de seu site, sem embargo de esclarecer, desde logo, que o término da vigência de um ato administrativo exige a edição de um ato formal de revogação ou a edição de outro em substituição.
O Ministério da Saúde encaminhou resposta ao ofício de diligência, a qual ainda não foi analisada pela unidade técnica. É possível, contudo, desde logo, destacar o seguinte trecho do Ofício 1293/2021/SE/GAB/SE/MS de 1/6/2021, encaminhado pelo MS (peça 49, p. 2, TC Processo 019.895/2020-8) :
9.1. Em reforço a manifestações anteriormente encaminhadas a esta Corte de Contas, tal como o Despacho GAB/SE (0018985889) , em resposta ao Ofício 1586/2021-TCU/Seproc, a Nota Informativa 17/2020 não tem o objetivo de indicar tratamento para o Covid-19, mas sim, de apresentar orientações quanto à posologia dos medicamentos, caso o médico assistente decida pelo tratamento medicamentoso, de forma a se evitar superdosagens. 
9.2. Sendo assim, em vista da solicitação do Senhor Ministro de Estado da Saúde para que a CONITEC elabore Diretriz para o Tratamento da Covid-19, retirou-se o citado documento do site desta Pasta, na data de 30/04/2021, posto que orientações acerca de quais fármacos e respectivas posologias serão definidas pela mencionada Comissão. Nesse sentido, o conteúdo da Nota Informativa 17/2020 perde seu objeto, dado que a análise e deliberação da CONITEC ensejará novo documento administrativo, considerando o momento atual da pandemia e o conhecimento científico acumulado sobre ela.
9.3. Nesse mesmo sentido, e reforçando a necessidade de retirada da referida Nota do site do Ministério, faz-se referência ao tratamento hospitalar do paciente com COVID-19, também abordado na Nota Informativa 17/2020. O assunto também foi submetido à CONITEC, tendo sido avaliado, deliberado e o respectivo relatório levado à consulta pública, no dia 14 de maio de 2021, conforme documentação anexa.
Desta forma, tendo em vista que a deliberação da Conitec a respeito das "Diretrizes Brasileiras para Tratamento Medicamentoso Ambulatorial do Paciente com Covid-19", motivou a retirada do site  do Ministério da Saúde da Nota Informativa 17/2020, que orienta a prescrição de kit de fármacos para o tratamento da Covid-19, e que a mencionada nota é objeto do TC Processo 019.895/2020-8, a atuação da Conitec na análise das Diretrizes, incluindo a reunião realizada no dia 21/10/2021, será tratada no âmbito processo já existente.
Ante o exposto, propõe-se informar ao Exmo. Sr. Presidente do Senado Federal que:
no tocante à elaboração das "Diretrizes Brasileiras para Tratamento Medicamentoso Ambulatorial do Paciente com Covid-19", verificou-se que na reunião de 21/10/2021, os membros do Plenário da Conitec deliberaram que as Diretrizes fossem submetidas a consulta pública, a qual foi realizada no período de 16 a 25/11/2021, conforme o "Histórico da Diretrizes Terapêuticas para Covid, no âmbito da Conitec", retirado da Nota Técnica 3/2022-SCTIE/MS, disponível em http://conitec.gov.br/decisoes-sobre-incorporacoes;
após  a  Consulta  Pública,  as  Diretrizes  Ambulatoriais  foram  aprovadas  por  sete  votos  contra  seis, na 7ª Reunião Extraordinária da Conitec, realizada em 7/12/2021. Aprovar as Diretrizes Ambulatoriais significou acatar as recomendações ou sugestões de não utilização dos medicamentos citados;
em 4/12/2021, foi realizada a Audiência Pública 4/2021 sobre o tema e, em 26/1/2022, foi publicada a Portaria SCTIE/MS 8/2022, que tornou pública a decisão de não aprovar as Diretrizes Brasileiras para Tratamento Medicamentoso Ambulatorial do Paciente com Covid-19;
preliminarmente, não se vê indícios de irregularidades na decisão tomada pelo Plenário da Conitec de encaminhar para consulta pública as diretrizes na reunião de 21/10/2011. Tal fato, inclusive restou superado pela decisão do Secretário da Secretaria de Ciência, Tecnologia, Inovação e Insumos Estratégicos (SCTIE) de não aprovar as diretrizes;
	a decisão de não aprovação das diretrizes e a fundamentação serão tratadas no âmbito de representação já em análise nesta unidade técnica, TC Processo 019.895/2020-8 (Ministro Relator Benjamin Zymler) , autuada em 21/5/2020, para analisar possíveis irregularidades cometidas pelo Ministério da Saúde na emissão das Notas Informativas 17/2020 e 9/2020, que veicularam orientações "para manuseio medicamentoso precoce de pacientes com diagnóstico da COVID-19";
e que a atuação da Conitec na elaboração das "Diretrizes Brasileiras para Tratamento Medicamentoso Ambulatorial do Paciente com Covid-19" será objeto de análise na mencionada representação, considerando que o MS informou que a Nota Informativa 17/2020 foi retirada do site da Pasta devido à solicitação do Ministro da Saúde para que a Conitec elaborasse as mencionadas diretrizes.
 Em conformidade com o art. 13, parágrafo único, da Resolução - TCU 215/2008, propõe-se informar ao relator do TC Processo 019.895/2020-8 acerca da existência desta solicitação e requisitar o encaminhamento ao relator da presente solicitação de cópia do acórdão, relatório e voto respectivos e das peças processuais consideradas necessárias ao atendimento da solicitação objeto deste processo.
Propõe-se, por fim, estender, por força do art. 14, inciso III, da Resolução - TCU 215/2008, os atributos definidos no art. 5º daquela resolução ao TC Processo 019.895/2020-8, ainda em tramitação nesta Corte, uma vez reconhecida conexão do respectivo objeto com o da presente solicitação.
CONCLUSÃO
Do exame realizado na seção anterior, tem-se que a documentação apresentada deve ser recebida como Solicitação do Congresso Nacional, em face do preenchimento dos requisitos de admissibilidade previstos no Regimento Interno do TCU e na Resolução - TCU 215/2008 (parágrafos 3-4) .
O Relatório Final da CPI da Pandemia solicitou que o TCU realize fiscalização na Conitec, com o objetivo de verificar a atuação dessa Comissão e indevida influência política, na análise e deliberação das "Diretrizes Brasileiras para Tratamento Medicamentoso Ambulatorial do Paciente com Covid-19" (parágrafo 1) . 
Recomendou-se ainda que o TCU determine a anulação da reunião da Conitec realizada em 21/10/2021, na qual os membros do Plenário da Conitec deliberaram que as Diretrizes fossem submetidas a consulta pública, no período de 16 a 25/11/2021 (parágrafo 2) .
Análise preliminar não vislumbrou indícios de irregularidades na decisão tomada pelo Plenário da Conitec de encaminhar para consulta pública as diretrizes na reunião de 21/10/2011. Tal fato, inclusive restou superado pela decisão do Secretário da SCTIE de não aprovar as diretrizes (parágrafo 16) .
Após  a  Consulta  Pública,  as  Diretrizes  Ambulatoriais  foram  aprovadas e, em 26/1/2022, foi publicada a Portaria SCTIE/MS 8/2022, que tornou pública a decisão de não aprovar as Diretrizes Brasileiras para Tratamento Medicamentoso Ambulatorial do Paciente com Covid-19, o que significa não acatar as recomendações ou sugestões da Conitec de não utilização dos medicamentos submetidos a consulta pública e, entre eles, cloroquina/hidroxicloroquina (parágrafos 14-15) .
Quanto ao pedido de fiscalização para que sejam investigados se os atos dos membros da Conitec, incluindo o adiamento da deliberação e a votação realizada das "Diretrizes Brasileiras para Tratamento Medicamentoso Ambulatorial do Paciente com Covid-19" foram devidamente motivados e seguiram as disposições da lei, o assunto será tratado no âmbito do TC Processo 019.895/2020-8, que analisa possíveis irregularidades cometidas pelo Ministério da Saúde na emissão das Notas Informativas 17/2020 e 9/2020, que veicularam orientações "para manuseio medicamentoso precoce de pacientes com diagnóstico da COVID-19", visto que o MS informou que a Nota Informativa 17/2020 foi retirada do site da Pasta devido à solicitação do Ministro da Saúde para que a Conitec elaborasse Diretrizes para o Tratamento da Covid-19 (parágrafos 17-24) .
PROPOSTA DE ENCAMINHAMENTO 
Diante do exposto, submete-se a presente solicitação do Congresso Nacional, formulada por intermédio do Ofício 2.718/2021 - CPI Pandemia, de 5/11/2021, pelo Presidente da Comissão Parlamentar de Inquérito da Pandemia, à consideração superior, sugerindo encaminhar o presente processo ao Gabinete do Relator Ministro Vital do Rêgo, com proposta de:
a) conhecer da presente solicitação, por estarem preenchidos os requisitos de admissibilidade previstos nos arts. 38, inciso I, da Lei 8.443/1992, 232, inciso III, do Regimento Interno do TCU e 4º, inciso I, alínea "b", da Resolução - TCU 215/2008 (parágrafos 3-4) ; 
b) informar ao Exmo. Sr. Presidente do Senado Federal (parágrafo 24) :
b.1) no tocante à elaboração das "Diretrizes Brasileiras para Tratamento Medicamentoso Ambulatorial do Paciente com Covid-19", verificou-se que na reunião de 21/10/2021, os membros do Plenário da Conitec deliberaram que as Diretrizes fossem submetidas a consulta pública, a qual foi realizada no período de 16 a 25/11/2021, conforme o "Histórico da Diretrizes Terapêuticas para Covid, no âmbito da Conitec", retirado da Nota Técnica 3/2022-SCTIE/MS, disponível em http://conitec.gov.br/decisoes-sobre-incorporacoes;
b.2) após a Consulta Pública, as Diretrizes Ambulatoriais foram aprovadas por sete votos contra seis, na 7ª Reunião Extraordinária da Conitec, realizada em 7/12/2021. Aprovar as Diretrizes Ambulatoriais significou acatar as recomendações ou sugestões de não utilização dos medicamentos citados;
b.3) em 4/12/2021, foi realizada a Audiência Pública 4/2021 sobre o tema e, em 26/1/2022, foi publicada a Portaria SCTIE/MS 8/2022, que tornou pública a decisão de não aprovar as Diretrizes Brasileiras para Tratamento Medicamentoso Ambulatorial do Paciente com Covid-19;
b.4) preliminarmente, não se vê indícios de irregularidades na decisão tomada pelo Plenário da Conitec de encaminhar para consulta pública as diretrizes na reunião de 21/10/2011. Tal fato, inclusive restou superado pela decisão do Secretário da Secretaria de Ciência, Tecnologia, Inovação e Insumos Estratégicos (SCTIE) de não aprovar as diretrizes;
b.5) a decisão de não aprovação das diretrizes e a fundamentação serão tratadas no âmbito de representação já em análise nesta unidade técnica, TC Processo 019.895/2020-8 (Ministro Relator Benjamin Zymler) , autuada em 21/5/2020, para analisar possíveis irregularidades cometidas pelo Ministério da Saúde na emissão das Notas Informativas 17/2020 e 9/2020, que veicularam orientações "para manuseio medicamentoso precoce de pacientes com diagnóstico da COVID-19"; e
b.6) a atuação da Conitec na elaboração das "Diretrizes Brasileiras para Tratamento Medicamentoso Ambulatorial do Paciente com Covid-19" será objeto de análise na mencionada representação, considerando que o MS informou que a Nota Informativa 17/2020 foi retirada do site da Pasta devido à solicitação do Ministro da Saúde para que a Conitec elaborasse as mencionadas diretrizes.
c) informar ao relator do TC Processo 019.895/2020-8 (Ministro Benjamin Zymler) que o mencionado processo é conexo a este, sendo, por isso, necessário, quando do julgamento do mérito, o encaminhamento ao relator desta solicitação de cópia do acórdão proferido, do relatório e do voto que o fundamentaram e das peças processuais consideradas necessárias ao atendimento da solicitação objeto deste processo (parágrafo 25) ;
d) estender, por força do art. 14, inciso III, da Resolução - TCU 215/2008, os atributos definidos no art. 5º daquela resolução ao TC Processo 019.895/2020-8, ainda em tramitação nesta Corte, uma vez reconhecida conexão do respectivo objeto com o da presente solicitação (parágrafo 26) ;
e) juntar cópia da deliberação que vier a ser adotada neste processo ao TC Processo 019.895/2020-8, conforme determina o art. 14, inciso V, da Resolução - TCU 215/2008;
f) considerar parcialmente atendida esta Solicitação do Congresso Nacional (SCN) , nos termos dos arts. 17, § 2º, inc. II, da Resolução-TCU 215/2008;
g) sobrestar a apreciação de mérito do presente processo até decisão de mérito do TC Processo 019.895/2020-8, cujo resultado é necessário ao integral cumprimento desta Solicitação, com fundamento no art. 47 da Resolução-TCU 259/2014 c/c o art. 6º, inciso I, da Resolução-TCU 215/2008;
h) restituir este processo à SecexSaúde para as providências administrativas a seu cargo. 
É o relatório.

não há.

Não atuou.

SOLICITAÇÃO DO CONGRESSO NACIONAL. CPI DA PANDEMIA. AVALIAÇÃO DA ATUAÇÃO DA COMISSÃO NACIONAL DE INCORPORAÇÃO DE TECNOLOGIAS NO SISTEMA ÚNICO DE SAÚDE (CONITEC). CONHECIMENTO. EXISTÊNCIA DE PROCESSO NO TCU QUE TRATA DO TEMA EM QUESTÃO. NECESSIDADE DE SE AGUARDAR A DECISÃO DE MÉRITO NO REFERIDO PROCESSO. SOBRESTAMENTO. ESCLARECIMENTOS À AUTORIDADE SOLICITANTE E AO PRESIDENTE DO SENADO FEDERAL.

SOLICITAÇÃO DO CONGRESSO NACIONAL (SCN)

Secretaria de Controle Externo da Saúde (SecexSaúde).

Em apreciação, Solicitação do Congresso Nacional (SCN) endereçada a esta Corte de Contas por intermédio do Ofício 2.718/2021 - CPI Pandemia (peça 2) , de 5/11/2021, de autoria do Exmo. Senador da República Omar Aziz, então Presidente da Comissão Parlamentar de Inquérito (CPI) da Pandemia.
O ofício em questão, ao tempo em que encaminhou o relatório final aprovado pela CPI da Pandemia, solicitou providências deste TCU para que fossem investigados se os atos dos membros da Comissão Nacional de Incorporação de Tecnologias no Sistema Único de Saúde (Conitec) , incluindo o adiamento da deliberação e a votação realizada das "Diretrizes Brasileiras para Tratamento Medicamentoso Ambulatorial do Paciente com Covid-19", foram devidamente motivados e seguiram as disposições da lei, com a punição dos responsáveis por eventuais desvios.
Em adição, dada a urgência da questão posta a este Tribunal, o relatório final da referida CPI recomendou que o TCU determinasse a anulação da reunião da Conitec realizada em 21/10/2021, que teria sido maculada pelo desvio de finalidade, em que se deliberou sobre a realização de consulta pública acerca da utilização de medicamentos para tratamento e prevenção de covid-19, e estabelecesse prazo para que a mencionada comissão reanalisasse a questão à luz do melhor conhecimento científico.
A Secretaria de Controle Externo da Saúde - SecexSaúde, em pareceres uníssonos (peças 12 a 14) , pugnou pelo conhecimento da presente SCN, por observar os requisitos de admissibilidade tratados nos arts. 38, inciso I, da Lei 8.443/1992, 232, inciso III, do RITCU, e 4º, inciso I, alínea "b", da Resolução TCU 215/2008.
No mérito, a unidade instrutiva, ao concluir pela existência de processo de representação no TCU, TC Processo 019.895/2020-8, que, dentre os assuntos nele tratados, deverá cuidar da atuação da Conatec no enfrentamento da pandemia de covid-19, pugnou por informar à autoridade solicitante que o objeto da presente solicitação será análisado no referido processo, sem prejuízo de esclarecer que, preliminarmente, não se vê indícios de irregularidades na decisão tomada pelo Plenário da Conitec, na reunião de 21/10/2021, de encaminhar para consulta pública as diretrizes para tratamento de covid-19 .
A presente SCN deve ser conhecida, porquanto adimplidos os requisitos de admissibilidade previstos nos arts. 38, inciso I, da Lei 8.443/1992, 232, inciso III, do RITCU, e 4º, inciso I, alínea "b", da Resolução TCU 215/2008.
Com relação ao mérito, acompanho, em parte, as conclusões da SecexSaúde, pelas razões que passo a expor.
De fato, a representação autuada no TC Processo 019.895/2020-8, de Relatoria do Ministro Benjamin Zymler, perpassará pela atuação da Conitec na elaboração de diretrizes para o tratamento de covid-19, na medida em que busca analisar indícios de irregularidades cometidas pelo Ministério da Saúde - MS na alteração do protocolo para tratamento precoce da covid-19, em que se recomendou o uso de hidroxicloroquina nas fases iniciais da doença, oportunidade em que a Conitec foi instada a se manifestar acerca do tema. 
Por tal razão, deve a autoridade solicitante ser esclarecida acerca da existência do referido processo e que tão logo ele seja apreciado no mérito será enviada uma cópia da decisão adotada.
Deixo de acompanhar as demais conclusões da SecexSaúde, em especial de considerar, em caráter preliminar, que inexiste indício de irregularidade na decisão adotada pela Conitec na reunião de 21/10/2021, de submeter as diretrizes de tratamento de covid-19 à consulta pública. Para a unidade instrutiva, tal fato restou superado em razão da posterior edição da Portaria SCTIE/MS 8/2022, que tornou pública a decisão de não aprovar as Diretrizes Brasileiras para Tratamento Medicamentoso Ambulatorial do Paciente com Covid-19 (peça 11) .
 É que na primeira avaliação das diretrizes ambulatoriais pelo plenário da Conitec, ainda na reunião de 21/10/2021, antes de ser aprovada a proposta para a realização de audiência pública, houve um empate entre recomendar ou não a adoção das referidas diretrizes.
Chama a atenção, contudo, que, mesmo após a realização da consulta pública, nova reunião do pleno da Conitec, em 7/12/2021 - cujas diretrizes postas a votação, como resultado da referida consulta, foram no sentido de não utilização dos medicamentos mencionados, a exceção dos anticorpos monoclonais -, apontou ainda grande divisão entre seus membros, vez que tais diretrizes foram aprovadas por sete votos contra seis (peça 9, p. 42) .
As constatações acima, a meu sentir e à primeira vista, mostram uma evidente divisão de opiniões dos integrantes do plenário da Conitec. Considerando tratar-se de órgão colegiado, em princípio, essa divergência mostrar-se-ia natural, não fosse a hipótese de que as diretrizes discutidas, de não se utilizar medicamentos para tratamento precoce de covid-19, tinham a seu favor a grande maioria das pesquisas científicas até então divulgadas e a consulta pública previamente realizada.
Os fatos acima descritos apontam que um número considerável dos membros da referida Comissão parece ter decido alheio às conclusões de estudos técnicos que indicavam a ineficácia de tratamento precoce de pacientes com covid-19, aparentemente, com potencial de comprometer o caráter eminentemente técnico que deveria pautar as decisões da Conitec. 
O simples fato de ter sido publicada a Portaria SCTIE/MS 8/2022, que tornou pública a decisão de não aprovar as Diretrizes Brasileiras para Tratamento Medicamentoso Ambulatorial do Paciente com Covid-19 (peça 11) , não tem o condão de minimizar potencial desvirtuamento da atuação da Conitec, cuja avaliação mais detalhada deverá ocorrer no bojo do TC Processo 019.895/2020-8.
Ademais, anuo à proposta da SecexSaúde para que os atributos típicos do processo de SCN sejam estendidos ao TC Processo 019.895/2020-8, por força do disposto no art. 14, inciso III, da Resolução TCU 215/2008.
Por fim, cumpre esclarecer à autoridade requerente que a presente solicitação será atendida no prazo de 180 dias, na forma do art. 15, inciso II, da Resolução TCU 215/2008.
Com essas considerações, voto para que o Tribunal aprove a minuta de Acórdão que ora submeto à consideração deste Colegiado.
TCU, Sala das Sessões, em 23 de março de 2022.
Ministro VITAL DO RÊGO 
Relator